【裁判字號】    98,訴,978
【裁判日期】    980902
【裁判案由】    返還超收之利息
【裁判全文】
臺灣臺南地方法院民事判決               98年度訴字第978號
原      告  乙○○
被      告  臺南縣東山鄉農會
法定代理人  丙○○
訴訟代理人  甲○
上列當事人間請求返還超收之利息事件，經本院於民國98年8月
19日言詞辯論終結，判決如下：
    主  文
原告之訴駁回。
訴訟費用新台幣壹萬伍仟零伍拾捌元由原告負擔。
    事實及理由
一、原告起訴主張：
    緣原告於民國（下同）84年9 月14日向被告抵押借款新台幣
    （下同）4,800,000 元，被告所收取之利息利率跟同期政府
    規定之利率比較，被告自88年10月起至98年1 月止被告共計
    超收利息1,419,520 元，原告提供抵押之土地位於20米道路
    ，交通方便，市價約1,000 萬元，被告農會人員估價過低，
    原告於借款期間曾三次向被告申請調降利率，但被告均未核
    准，原告嗣於98年2 月26日以郵局存證信函通知被告應退還
    超收利息1,419,520 元，惟被告均置之不理，爰依不當得利
    之法律關係，提起本訴等語。並聲明：被告應給付原告
    1,419,520元。訴訟費用由被告負擔。
二、被告則以：
  (一)原告於84年9月20日向原告貸款4,800,000元，並於88年10月
    12日辦理展期，借據止日為100年10月12日，現欠餘額
    3,929,000 元，利率現採基準利率，季調整型機動計息，目
    前為年息7.6%。原告所述被告超收利息之情事，被告已於97
    年10月27日函覆原告：「當時借據雙方約定，依本會基本放
    款利率加減碼核算，嗣後隨本會基本放款利率調整而調整，
    並自調整日期，按調整後利率計算，爰此並無超收利息之情
    事，台端曾洽詢可否調降利息，本會亦曾請借款人及保證人
    親自到會申請，以提交授信審議委員會審議，截至目前皆尚
    未來會辦理，至感遺憾。」
  (二)原告所指利率，係房貸利率，原告的抵押物為農田，無法適
    用房貸利率。被告所收利息，是按照借據第 4條規定：本借
    款之利息，按左列第 1款方式計付：(一)按貴會基本放款利
    率 9%加年利率1.25%計算，計為年利率10.25%，嗣後隨貴會
    基本放款利率調整而調整，並自調整日起，按調整後之年利
    率計算。原告所述中央銀行之放款利率並無拘束效力。原告
    貸款之利率原係依借據規定採基本利率，即基本放款利率加
    年利率，後來改採基準利率，被告有通知原告此種利率比原
    來借據之利率更有利，但原告未向被告申請變更為基準利率
    ，被告無法主動變更，嗣後政府規定要以基準利率計算，被
    告方於98年7月1日變更為基準利率等語資為抗辯。並聲明：
    如主文所示。
三、原告主張84年9月14日原告向被告抵押借款4,800,000元，被
    告所收取之利息利率跟同期政府規定之利率比較，被告自88
    年10月起至98年1月止被告共計超收利息1,419,520元等情，
    被告對抵押借款及收受利息等情不爭執，惟否認有超收之情
    事，並以前開情詞置辯。是本件應審酌者為：被告所收受之
    利息是否有違反兩造借貸契約或法律強制規定？
四、按「無法律上之原因而受利益，致他人受損害者，應返還其
    利益。雖有法律上之原因，而其後已不存在者，亦同。」民
    法第179 條固定有明文，惟依原告不爭執真正之88年10月12
    日兩造所訂定之借據第4 條即明載：「本借款之利息，按左
    列第1款方式計付：(一)按貴會基本放款利率9%加年利率
    1.25%計算，計為年利率 10.25%，嗣後隨貴會基本放款利率
    調整而調整，並自調整日起，按調整後之年利率計算」等語
    ，有借據1 件附卷可稽。再互核被告所提出之被告農會基本
    放款利率異動表及原告所提之系爭放款往來明細表所載之適
    用利率以觀，均與上開借據第4 條利率計算方式相符，則被
    告依上開借據計收利息，尚難認有不當得利之情事。
五、雖原告另主張被告計收之利率違反政府之規定云云，並提出
    銀行及農漁會信用部存放款利率表一件為證，惟上開存放款
    利率表並未載出處，且觀其下方附註明：「1.本表係各金融
    機構估息資料調查統計而得，並非逐戶計算之實際利率2.農
    漁會信用部係抽樣資料，其餘各類機構為全體資料」等語，
    則上開資料僅為統計資料，原告主張係政府公定利率尚無可
    採，原告復未積極舉證明該資料上所載之利率對被告有何拘
    束力，空言系爭借款之利率應比照計收，實無可採。況一般
    金融機構利率之利息常以當時基本利率與客戶提供之擔保品
    、信用評等、資金貢獻等條件，加減碼機動計息，而借款人
    亦係透過貸款之額度、期限、利率之比較而決定其申貸之對
    象，為活絡之資金之流通，一般政府亦不會就放款利率為強
    制之規定，而係由市場機制去調節。又利率之約定依民法第
    205 條亦明定：「約定利率，超過週年百分之二十者，債權
    人對於超過部分之利息，無請求權。」亦即法律就約定利率
    最高限制為年息百分20，在不超過上開利率範圍內，依契約
    自由原則，自非法所不許，本件兩造約定之利率依原告起訴
    狀證物二其所製之利率比較明細表均未逾百分之20，則被告
    依此計收利息，亦無不合，被告所辯，應堪採信。
六、末按「約定利率超過週年百分之二十者，民法第二百零五條
    既僅規定債權人對於超過部份之利息無請求權，則債務人就
    超過部份之利息任意給付，經債權人受領時，自不得謂係不
    當得利請求返還。」（最高法院29年台上字第1306號判例可
    資參照），原告既已依兩造約定之利息給付，並經被告受領
    ，縱有高於法定利率之情事，揆諸上開判例之意旨，亦難認
    有不當得利之情事。
七、綜上所述，被告所辯，即可採信。從而，原告依不當得利之
    法律關係請求被告給付1,419,52 0元，為無理由，應予駁回
    。末按法院為終局判決時，應依職權為訴訟費用之裁判，民
    事訴訟法第87條第1項定有明文，本件訴訟費用為 15,058元
    （即裁判費），爰依職權確定上開訴訟費用負擔如主文第2
    項所示。
八、因本案事證已臻明確，兩造其餘主張陳述及所提之證據，均
    毋庸再予審酌，附此敘明。
九、結論：原告之訴為無理由，依民事訴訟法第78條、第87條第
    1 項，判決如主文。
中    華    民    國    98    年    9     月    2     日
                  民事第一庭    法  官  周素秋
以上正本係照原本作成。
如對本判決上訴，須於判決送達後20日內向本院提出上訴狀。
中    華    民    國    98    年    9     月    2     日
                                書記官  洪育祺

司法院資訊處製作；財團法人民間司法改革基金會備份。
